ACORDAO-COMPLETO-2589502

ACÓRDÃO 3822/2023 ATA 14/2023 - PRIMEIRA CÂMARA

VISTOS, relatados e discutidos estes autos de processo de aposentadoria de servidores do ex-território de Rondônia,
ACORDAM os Ministros do Tribunal de Contas da União, reunidos em sessão da Primeira Câmara, diante das razões expostas pelo relator e com fundamento na Constituição Federal, art. 71, incisos III e IX, e na Lei 8.443/1992, arts. 1º, inciso V, art. 39, inciso II, e art. 45, em:
9.1. considerar legais os atos de concessão de aposentadoria às sras. Ilda Wachtel de Chaves e Ivanete Pequeno Viana e determinar seus registros;
9.2. considerar ilegal o ato de concessão de aposentadoria ao sr. Enivaldo de Oliveira e recusar o seu registro;
9.3. determinar ao Departamento de Centralização de Serviços de Inativos e Pensionistas do Ministério da Gestão e da Inovação em Serviços Públicos que adote as seguintes providências, sob pena de responsabilidade solidária da autoridade administrativa omissa:
9.3.1. dê ciência desta deliberação ao sr. Enivaldo de Oliveira no prazo de quinze dias e faça juntar o comprovante de notificação a estes autos nos quinze dias subsequentes;
9.3.2. suspenda os pagamentos efetuados com base no ato ora impugnado no prazo de quinze dias;
9.4. encaminhar cópia integral desta deliberação à Superintendência da Polícia Federal em Rondônia, juntamente com cópias das peças 10 e 45.

Pessoal. Aposentadoria. Retribuição por Titulação.

Primeira Câmara

3. Interessados/Responsáveis:
3.1. Interessados: Enivaldo de Oliveira (XXX.931.502-XX); Ilda Wachtel de Chaves (XXX.727.649-XX); Ivanete Pequeno Viana (XXX.938.514-XX).

13.1. Ministros presentes: Walton Alencar Rodrigues (Presidente), Benjamin Zymler (Relator) e Jhonatan de Jesus.
13.2. Ministro-Substituto presente: Weder de Oliveira.

BENJAMIN ZYMLER

Adoto como relatório a instrução a cargo da Unidade de Auditoria Especializada em Pessoal (AudPessoal) , com a qual manifestou sua concordância a representante do Ministério Público junto ao Tribunal de Contas da União (MPTCU) :
"INTRODUÇÃO
1.	Trata-se dos atos iniciais de concessão de aposentadoria de Enivaldo de Oliveira (CPF: XXX.931.502-XX) , Ilda Wachtel de Chaves (CPF: XXX.727.649-XX) e Ivanete Pequeno Viana (CPF: XXX.938.514-XX) , servidores do Departamento de Centralização de Serviços de Inativos e Pensionistas - Ministério da Economia.
2.	Os atos foram submetidos, para fim de registro, à apreciação do Tribunal de Contas da União (TCU) , de acordo com o art. 71, inciso III, da Constituição Federal. O cadastramento e a disponibilização ao TCU ocorreram por intermédio do e-Pessoal, na forma dos arts. 2º, caput e incisos I a VI, e 4º, caput, da Instrução Normativa - TCU 78/2018.
HISTÓRICO
3.	Em instrução constante da peça 30, esta Unidade Técnica propôs a ilegalidade dos atos de concessão de aposentadoria de interesse dos servidores Enivaldo de Oliveira, Ilda Wachtel de Chaves e Ivanete Pequeno Viana porque teriam sido agraciados com retribuição de titulação em patamar superior ao devido, pois todos teriam obtido título de especialização, mas ganhado retribuição devida a mestre, no caso das servidoras Ilda e Ivanete, e a doutor, no caso do servidor Enivaldo.
4.	Em 2/3/2021 (peça 17) , foi prolatado o Acórdão 2508/2021-TCU-Primeira Câmara, de relatoria do Ministro Benjamin Zymler, que determinou a esta Secretaria de Fiscalização que verificasse a legalidade do pagamento da gratificação denominada 'Retribuição por Titulação' aos senhores Enivaldo de Oliveira, Ilda Wachtel de Chaves e Ivanete Pequeno Viana, inclusive quanto ao valor, e considerou legais os demais atos de concessão de aposentadoria constantes deste processo, os quais, por conseguinte, não são objeto da presente instrução.
5.	Em 3/5/2021 (peça 30) , esta Unidade Técnica elaborou instrução com proposta de ilegalidade dos atos de concessão das aposentadorias dos servidores Enivaldo de Oliveira (CPF: XXX.931.502-XX) , Ilda Wachtel de Chaves (CPF: XXX.727.649-XX) e Ivanete Pequeno Viana (CPF: XXX.938.514-XX) , em razão de irregularidade no pagamento da gratificação denominada 'Retribuição por Titulação'.
6.	Encaminhados os autos ao Ministério Público (MP/TCU) , o douto parquet anuiu com a proposta desta Unidade Técnica (peça 32) .
7.	Em 22/3/2022 (peça 36) , foi proferido o Acórdão 1576/2022-TCU-Primeira Câmara, de relatoria do Ministro-Substituto Augusto Sherman Cavalcanti, que converteu o julgamento em diligência, conforme transcrito abaixo:
9.1. converter o presente julgamento em diligência;
9.2. determinar ao Departamento de Centralização de Serviços de Inativos e Pensionistas do Ministério da Economia que adote as seguintes providências:
9.2.1. encaminhe a este Tribunal, no prazo de trinta dias, cópia dos processos de reconhecimento de saberes e competência e de concessão de retribuição de titulação dos servidores de que cuidam estes autos, em especial, se houver, o certificado de conclusão de mestrado por parte do servidor Enivaldo de Oliveira;
9.3.2. esclareça se houve afastamento do servidor Enivaldo de Oliveira para frequentar o curso de especialização a que se refere o certificado juntado à fl. 6 da peça 26 e, em caso negativo, esclareça como foi possível a obtenção daquela certificação.
8.	Em cumprimento à sobredita determinação, a Seproc encaminhou os expedientes acostados às peças 39 e 42, vindo aos autos, em resposta, a documentação constante das peças 44 e 45.
EXAME TÉCNICO
9.	Os servidores Enivaldo de Oliveira (CPF: XXX.931.502-XX) , Ilda Wachtel de Chaves (CPF: XXX.727.649-XX) e Ivanete Pequeno Viana (CPF: XXX.938.514-XX) se aposentaram voluntariamente no ano de 2020, com proventos integrais, com amparo no art. 6º da Emenda Constitucional 41/2003.
10.	Para melhor entendimento quanto ao tema em debate, cumpre reproduzir o voto condutor do Acórdão 1576/2022-TCU-Primeira Câmara (peças 36 e 37) :
2. Trata-se de aposentadoria de ex-servidores federais do ex-Território de Rondônia, cedidos a esse estado e vinculados ao Departamento de Centralização de Serviços de Inativos e Pensionistas do Ministério da Economia.
3. Inicialmente, os pareceres da Sefip e do Ministério Público foram pela legalidade e registro de todos os atos constantes destes autos, proposta da qual o Ministro Benjamin Zymler divergiu parcialmente no Acórdão 2508/2021-TCU-Primeira Câmara, no qual foi exarada a seguinte determinação:
'1.7.1. determinar à Secretaria de Fiscalização de Integridade de Atos e Pagamentos de Pessoal e de Benefícios Sociais que verifique a legalidade do pagamento da gratificação denominada 'Retribuição por Titulação' aos senhores Enivaldo de Oliveira, Ilda Wachtel de Chaves e Ivanete Pequeno Viana, inclusive quanto ao valor.'
4. Em sua nova instrução, a Sefip propõe que sejam consideradas ilegais as concessões de interesse dos servidores Enivaldo de Oliveira, Ilda Wachtel de Chaves e Ivanete Pequeno Viana porque teriam sido agraciados com retribuição de titulação em patamar superior ao devido, pois todos teriam obtido título de especialização, mas ganhado retribuição devida a mestre, no caso das sras. Ilda e Ivanete, e a doutor, no caso do sr. Enivaldo.
5. Os servidores mencionados ocupam o cargo de Professor do Ensino Básico, Técnico e Tecnológico (EBTT) :
'Art. 17. Fica instituída a RT, devida ao docente integrante do Plano de Carreiras e Cargos de Magistério Federal em conformidade com a Carreira, cargo, classe, nível e titulação comprovada, nos valores e vigência estabelecidos no Anexo IV.
§ 1º A RT será considerada no cálculo dos proventos e das pensões, na forma dos regramentos de regime previdenciário aplicável a cada caso, desde que o certificado ou o título tenham sido obtidos anteriormente à data da inativação.
§ 2º Os valores referentes à RT não serão percebidos cumulativamente para diferentes titulações ou com quaisquer outras Retribuições por Titulação, adicionais ou gratificações de mesma natureza.
Art. 18. No caso dos ocupantes de cargos da Carreira de Magistério do Ensino Básico, Técnico e Tecnológico, para fins de percepção da RT, será considerada a equivalência da titulação exigida com o Reconhecimento de Saberes e Competências - RSC.
§ 1º O RSC de que trata o caput poderá ser concedido pela respectiva IFE de lotação do servidor em 3 (três) níveis:
I - RSC-I;
II - RSC-II; e
III - RSC-III.
§ 2º A equivalência do RSC com a titulação acadêmica, exclusivamente para fins de percepção da RT, ocorrerá da seguinte forma:
I - diploma de graduação somado ao RSC-I equivalerá à titulação de especialização;
II - certificado de pós-graduação lato sensu somado ao RSC-II equivalerá a mestrado; e
III - titulação de mestre somada ao RSC-III equivalerá a doutorado.
§ 3º Será criado o Conselho Permanente para Reconhecimento de Saberes e Competências no âmbito do Ministério da Educação, com a finalidade de estabelecer os procedimentos para a concessão do RSC.
§ 4º A composição do Conselho e suas competências serão estabelecidas em ato do Ministro da Educação.
§ 5º O Ministério da Defesa possuirá representação no Conselho de que trata o § 3º , na forma do ato previsto no § 4º .
Art. 19. Em nenhuma hipótese, o RSC poderá ser utilizado para fins de equiparação de titulação para cumprimento de requisitos para a promoção na Carreira.'
6. No que concerne aos docentes vinculados às Instituições Federais de Ensino (IFE) , a Resolução 1, de 20 de fevereiro de 2014, do Conselho Permanente para Reconhecimento de Saberes e Competências da Secretaria de Educação Profissional e Tecnologia estabeleceu (grifos acrescidos) :
'Art. 2º. Conceitua-se Reconhecimento de Saberes e Competências o processo de seleção pelo qual são reconhecidos os conhecimentos e habilidades desenvolvidos a partir da experiência individual e profissional, bem como no exercício das atividades realizadas no âmbito acadêmico, para efeito do disposto no artigo 18 da Lei nº 12.772, de 2012. §1º. Para fins de Reconhecimento de Saberes e Competências devem ser observados os seguintes perfis: 
a) RSC I - Reconhecimento das experiências individuais e profissionais, relativas às atividades de docência e/ou orientação, e/ou produção de ambientes de aprendizagem, e/ou gestão, e/ou formação complementar e deverão pontuar, preferencialmente, nas diretrizes relacionadas no inciso I, do art. 11, desta resolução. 
b) RSC II - Reconhecimento da participação em programas e projetos institucionais, participação em projetos de pesquisa, extensão e/ou inovação e deverão pontuar, preferencialmente, nas diretrizes relacionadas no inciso II, do art. 11, desta resolução. 
c) RSC III - Reconhecimento de destacada referência do professor, em programas e projetos institucionais e/ou de pesquisa, extensão e/ou inovação, na área de atuação e deverão pontuar, preferencialmente, nas diretrizes relacionadas no inciso III, do art. 11, desta resolução. 
§2º. A avaliação dos critérios que serão adotados pelas Instituições Federais de Ensino (IFE) para contemplar as diretrizes propostas na alínea 'c' do Inciso I e na alínea 'a' do inciso II do art. 11, desta Resolução, deverá ser baseada nas atividades de docência e de orientações, e esses critérios deverão ser avaliados, obrigatoriamente, em todos os níveis.
[...]
Art. 3º. O processo avaliativo para a concessão do Reconhecimento de Saberes e Competências aos docentes da Carreira do Magistério do Ensino Básico, Técnico e Tecnológico, será de responsabilidade de Comissão Especial, constituída no âmbito de cada IFE, observados os pressupostos e as diretrizes, constantes nesta Resolução e no regulamento de cada IFE [...].'
7. No caso de professores oriundos dos ex-Territórios, não vinculados a nenhuma instituição federal de ensino superior, houve a edição da Portaria Interministerial 6, de 29 de setembro de 2017, assinada em conjunto pelos Ministérios da Educação e do Planejamento (extinto) .
8. De acordo com o regulamento aprovado pela mencionada portaria, a competência para a condução do processo de avaliação, nesses casos, é das Comissões Permanentes de Pessoal Docente (CPPD) das Superintendências de Administração do MP no Amapá, em Rondônia e em Roraima, consoante art. 3º daquele regulamento.
9. Diferentemente do que ocorre com a avaliação dos docentes das IFE, às quais foi concedida competência para regulamentar a avaliação, observados parâmetros essenciais fixados na lei e na Resolução 1/2014 do Conselho Permanente para Reconhecimento de Saberes e Competências da Secretaria de Educação Profissional e Tecnologia, as então Superintendências do Ministério do Planejamento deveriam observar os requisitos estabelecidos na detalhada Portaria Interministerial 6/2017, cujo Anexo VI reproduzo em parte:
'ANEXO VI
NÍVEL RSC II
9) Orientação ao corpo discente em atividades de ensino, extensão, pesquisa e inovação.
[...]
10) Participação no desenvolvimento de protótipos, depósitos e/ou registros de propriedade intelectual.
[...]
11) Participação em grupos de trabalho e/ou oficinas institucionais.
[...]
12) Participação no desenvolvimento de projetos de interesse institucional, de ensino, pesquisa, extensão e/ou inovação.
[...]
13) Participação no desenvolvimento de projetos e/ou práticas pedagógicas de reconhecida relevância.
[...]
14) Organização de eventos científicos, tecnológicos, esportivos, sociais e/ou culturais.
Estão incluídas nos eventos científicos, tecnológicos esportivos, sociais e/ou culturais todas as atividades anteriores ou posteriores ao ingresso do servidor na instituição, internas ou externas à instituição.
[...]
15) Outras graduações, na área de interesse, além daquela que o habilita e define o nível de RSC pretendido, no âmbito do plano de qualificação profissional.
a) Especialização (curso de pós-graduação lato sensu, com duração mínima de 360 horas) - a comprovação se dará mediante apresentação de certificado ou declaração do curso.
NÍVEL RSC III
16) Desenvolvimento, produção e transferência de tecnologias.
[...]
17) Desenvolvimento de pesquisas e aplicação de métodos e tecnologias educacionais que proporcionem interdisciplinaridade e a integração de conteúdos acadêmicos na educação profissional e tecnológica ou na educação básica.
[...]
18) Desenvolvimento de pesquisas e atividades de extensão que proporcionem a articulação institucional com os arranjos sociais, culturais e produtivos.
[...]
19) Atuação em projetos e/ou atividades em parceria com outras instituições.
[...]
20) Atuação em atividades de assistência técnica nacional e/ou internacional.
[...]
21) Outras pós-graduações, na área de interesse, além daquela que o habilita e define o nível de RSC pretendido, no âmbito do plano de qualificação profissional.
a) 2o Mestrado (curso de pós-graduação stricto sensu) - a comprovação se dará mediante apresentação de diploma ou declaração de conclusão definitiva do mestrado.
22) Produção acadêmica e/ou tecnológica, nas atividades de ensino, pesquisa, extensão e/ou inovação.
[...]'
10. Assim, considerando a redação do § 2º do art. 18 da Lei 12.772/2012 e o item 22, 'a', do Anexo 6 da Portaria Interministerial 6/2017, somente faria jus a RT de doutorado o portador de título de mestre que tiver obtido o RSC III.
11. Contudo, somente foi apresentado o certificado de especialização em psicopedagogia do sr. Enivaldo de Oliveira fornecido pelas Faculdades Integradas Jacarepaguá (fl. 6 da pç. 26) , localizada em outro estado da federação (Rio de Janeiro) .
12. Pelo que se verifica no Siape, a concessão do RSC III para o interessado ocorreu em novembro de 2019, cerca de dez meses antes de sua aposentação, ocorrida em setembro de 2020.
13. Diversas são as situações das sras. Ilda Wachtel de Chaves e Ivanete Pequeno Viana, uma vez que o título de especialização, juntamente com outros requisitos a serem verificados pela CPPD da Superintendência do antigo Ministério do Planejamento, Orçamento e Gestão, poderia habilitá-las à percepção do RT de mestrado.
14. Nada obstante, o fato de o RSC dos docentes dos ex-Territórios ser atribuição de órgão de vocação nitidamente administrativa requer um exame mais cuidadoso por parte desta Corte, motivo pelo qual proporei a realização de diligência junto ao órgão de origem para que faça juntar os autos dos processos administrativos constituídos para fins de concessão da RT aos interessados a estes autos, inclusive para o sr. Enivaldo de Oliveira.
15. Deverá ser esclarecido na diligência, outrossim, se houve concessão de licença ao sr. Enivaldo de Oliveira para frequentar o curso de especialização no período de 11/7/2005 a 29/4/2006.   
Diante do exposto, VOTO por que o Tribunal adote a deliberação que ora submeto a este colegiado.
11.	Em atendimento à determinação constante da peça 36, a Unidade Jurisdicionada encaminhou cópia dos processos de concessão da retribuição por titulação dos servidores (peça 45) , organizados da seguinte forma: Enivaldo de Oliveira (peça 45, páginas 4 a 211) ; Ilda Wachtel de Chaves (peça 45, páginas 212 a 325) ; e Ivanete Pequeno Viana (peça 45, páginas 326 a 444) . 
12.	Ademais, à peça 45, página 445 a 446, a Unidade Jurisdicionada informa que não consta no SEI/ME processo protocolizado de afastamento do servidor Enivaldo de Oliveira para frequentar o curso de Mestrado em Educação, cujas cópias do diploma e histórico encontram-se anexadas ao processo SEI n. 19975.122869/2019-33, de concessão de RSC III - Reconhecimento de Saberes e Competências.
13.	Os contracheques atualizados dos interessados constam das peças 46 a 48, e o valores percebidos sob a rubrica 'RT - RSC LEI 12.772/12 AP' são os informados abaixo:
	Servidor
	Valor da RT - RSC
	Requisitos

	Enivaldo de Oliveira
	R$ 9.982,88
	Doutorado ou 
RSC III + Mestrado

	Ilda Wachtel de Chaves
	R$ 4.173,44
	Mestrado ou 
RSC II + Especialização

	Ivanete Pequeno Viana
	R$ 4.340,38
	Mestrado ou 
RSC II + Especialização

14.	Cumpre mencionar que na instrução constante da peça 30, que propôs a ilegalidade dos atos de concessão ora examinados, restou consignado que:
Conforme peças 3, 9 e 10, os ex-servidores apresentaram certificados de conclusão de Pós-Graduação em nível de Especialização. No entanto, as rubricas relativas a RT constantes dos atos e fichas financeiras dos supracitados ex-servidores apresentam valores referentes a Mestrado (Ilda e Ivonete - R$ 4.173,44 e R$ 4.340,38, respectivamente) e a Doutorado (Enivaldo - R$ 9.982,88) . Ou seja, há que se adequar os valores das rubricas ao nível de RT-Especialização, conforme tabela anexada ao processo (peça 18) .
15.	As informações e cópias dos processos de concessão da RT-RSC requeridas pelo Tribunal à peça 36 constam da peça 45 e estão distribuídas do seguinte modo: Enivaldo de Oliveira (peça 45, páginas 4 a 211) ; Ilda Wachtel de Chaves (peça 45, páginas 212 a 325) ; e Ivanete Pequeno Viana (peça 45, páginas 326 a 444) . O exame dos novos documentos carreados aos autos revela inconsistências quanto à comprovação do atendimento aos requisitos necessários para que os servidores tenham direito à percepção da Retribuição por Titulação na forma deferida pela Unidade Jurisdicionada.
Enivaldo de Oliveira (peça 45, páginas 4 a 211) 
16.	Com relação ao servidor Enivaldo de Oliveira, cumpre destacar os documentos constantes das páginas 34 (certificado de especialização emitido pelas Faculdades Integradas de Jacarepaguá/RJ) , 106 (Requerimento de RSC III) , 130 (Portaria de concessão de RT/Mestrado) , 136 (diploma da graduação) , 144 (Diploma de Mestrado concedido por Universidade situada no Paraguai) , e 169 (Portaria de concessão de RSC III) .
17	Consoante assentado nos itens 9.3.1 e 9.3.2 do acórdão constante da peça 36, foi determinado à Unidade Jurisdicionada que encaminhasse o certificado de conclusão de Mestrado do interessado e esclarecesse se houve afastamento do servidor Enivaldo de Oliveira para frequentar o curso de especialização a que se refere o certificado juntado à fl. 6 da peça 26 e, em caso negativo, esclarecesse como foi possível a obtenção daquela certificação. Em atendimento a essas determinações (peça 45, p. 2) , a Unidade Jurisdicionada informou que não foi localizado processo protocolizado de afastamento do servidor Enivaldo de Oliveira para frequentar o curso de Mestrado em Educação, embora a cópia do respectivo diploma tenha sido encaminhada (peça 45, p. 190) . Por outro lado, nada foi informado sobre o afastamento dele para frequentar o curso de especialização em Psicopedagogia junto às Faculdades Integradas de Jacarepaguá/RJ.
18.	Desse modo, embora conste dos autos documentos relativos à titulação de mestre somada ao RSC-III, não foi demonstrado nos autos como foi possível a obtenção daquela certificação, cabendo ressaltar que o interessado residia em Porto Velho/RO, concluiu sua especialização em instituição situada no estado do Rio de Janeiro e o seu mestrado em instituição de ensino do Paraguai, sem que conste dos assentamentos do servidor registro de afastamento para frequentar tais cursos. Em vista disso, não há como prosperar a concessão em comento.
Ilda Wachtel de Chaves (peça 45, páginas 212 a 325) 
19.	No que se refere à servidora Ilda Wachtel de Chaves (CPF: XXX.727.649-XX) , cumpre destacar os documentos constantes das páginas 232 (diploma da graduação) , 234 e 237 (certificados de especialização) , 269 e 271 (Portarias de concessão de RT/RSC II) . Desse modo, considerando que foi demonstrado o preenchimento dos requisitos para concessão da RT na forma deferida pela Unidade Jurisdicionada (RSC II + Especialização) , não se vislumbra óbice à legalidade e registro do ato de concessão de aposentadoria da servidora.
Ivanete Pequeno Viana (peça 45, páginas 326 a 444) 
20.	No que se refere à servidora Ivanete Pequeno Viana (CPF: XXX.938.514-XX) , cumpre destacar os documentos constantes das páginas 330 (Requerimento de RSC II) , 347 (diploma da graduação) , 354 e 356 (certificado de especialização) , 407 (Portaria de concessão de RT/RSC II) . Desse modo, considerando que foi demonstrado o preenchimento dos requisitos para concessão da RT na forma deferida pela Unidade Jurisdicionada (RSC II + Especialização) , não se vislumbra óbice à legalidade e registro do ato de concessão de aposentadoria da servidora.
21.	Desse modo, propõe-se considerar legais, concedendo-lhes registro, os atos iniciais de concessão de aposentadoria das servidoras Ilda Wachtel de Chaves (CPF: XXX.727.649-XX) e Ivanete Pequeno Viana (CPF: XXX.938.514-XX) , e considerar ilegal, negando-lhe registro, o ato inicial de concessão de aposentadoria do servidor Enivaldo de Oliveira (CPF: XXX.931.502-XX) , haja vista que não foi demonstrado nos autos como foi possível a obtenção de certificação, conforme determinado pelo Tribunal à peça 36, cabendo ressaltar que a Unidade Jurisdicionada informou que não foi localizado processo protocolizado de afastamento do servidor para frequentar o curso de Mestrado em Educação (peça 45, p. 2) .
CONCLUSÃO
22.	Em razão do exposto, propõe-se considerar legais, concedendo-lhes registro, os atos iniciais de concessão de aposentadoria das servidoras Ilda Wachtel de Chaves (CPF: XXX.727.649-XX) e Ivanete Pequeno Viana (CPF: XXX.938.514-XX) , e considerar ilegal, negando-lhe registro, o ato inicial de concessão de aposentadoria do servidor Enivaldo de Oliveira (CPF: XXX.931.502-XX) , haja vista que não foi demonstrado nos autos como foi possível a obtenção de certificação, conforme determinado pelo Tribunal à peça 36, cabendo ressaltar que a Unidade Jurisdicionada informou que não foi localizado processo protocolizado de afastamento do servidor para frequentar o curso de Mestrado em Educação (peça 45, p. 2) .
PROPOSTA DE ENCAMINHAMENTO
23.	Ante o exposto, e de conformidade com o preceituado nos artigos 71, III, da Constituição Federal de 1988; 1º, V, e 39, II, da Lei 8.443/1992; 1º, VIII, 259, II, 260, § 1º, e 262, § 2º, do Regimento Interno/TCU, propõe-se:
23.1	considerar legais, concedendo-lhes registro, os atos iniciais de concessão de aposentadoria das servidoras Ilda Wachtel de Chaves (CPF: XXX.727.649-XX) e Ivanete Pequeno Viana (CPF: XXX.938.514-XX) ;
23.2	considerar ilegal, negando-lhe registro, o ato inicial de concessão de aposentadoria do servidor Enivaldo de Oliveira (CPF: XXX.931.502-XX) , haja vista que não foi demonstrado nos autos como foi possível a obtenção de certificação, conforme determinado pelo Tribunal à peça 36, cabendo ressaltar que a Unidade Jurisdicionada informou que não foi localizado processo protocolizado de afastamento do servidor para frequentar o curso de Mestrado em Educação (peça 45, p. 2) .
23.2.1	dispensar o ressarcimento das quantias indevidamente recebidas, presumida a boa-fé, consoante o disposto no Enunciado 106 da Súmula de Jurisprudência do TCU;
23.2.2	determinar ao Departamento de Centralização de Serviços de Inativos e Pensionistas - Ministério da Economia que, nos termos do art. 262, caput, do Regimento Interno do TCU, e art. 4º, inciso I, da Resolução TCU 315/2020:
a) abstenha-se de realizar pagamentos decorrentes do ato de concessão considerado ilegal, no prazo de 15 (quinze) dias, contado a partir da ciência dessa deliberação, sujeitando-se a autoridade administrativa omissa à responsabilidade solidária;
b) comunique ao interessado acerca do teor deste Acórdão, alertando-o de que o efeito suspensivo proveniente da interposição de eventuais recursos junto ao TCU não o eximirá da devolução dos valores percebidos indevidamente após sua notificação, caso os recursos não sejam providos;
c) emita e disponibilize no sistema e-Pessoal, no prazo de 30 (trinta) dias, novo ato de concessão, escoimado da irregularidade apontada, nos termos do art. 262, § 2º, do Regimento Interno do TCU; e
d) encaminhe ao Tribunal o comprovante de que o interessado tomou ciência do inteiro teor desta deliberação."

não há.

Procurador Júlio Marcelo de Oliveira.

PESSOAL. APOSENTADORIA. RETRIBUIÇÃO POR TITULAÇÃO. RECONHECIMENTO INDEVIDO DO TÍTULO DE MESTRE, OBTIDO NO PARAGUAI, SEM QUE QUE O SERVIDOR TENHA SE AFASTADO PARA CONCLUIR OS ESTUDOS E SEM DEMONSTRAÇÃO DA VALIDADE DO TÍTULO NO PAÍS.

APOSENTADORIA (APOS)

Unidade de Auditoria Especializada em Pessoal (AudPessoal).

Trata-se de processo de aposentadoria de ex-servidores da União oriundos do ex-território federal de Rondônia. 
2. Nesta oportunidade, examinam-se apenas os atos de interesse dos srs. Enivaldo de Oliveira, Ilda Wachtel de Chaves e Ivanete Pequeno Viana, haja vista que os demais atos, de interesse dos srs. Aprígio da Silva, Ana Nere Custodio Marques Paula Assis, Elda Dutra Gonçalves, Márcia Roberto Seabra da Silva, Osmar dos Santos, Pedro da Cruz Rodrigues e Zélia Maria Cardoso tiveram seu registro determinado pelo Acórdão 2508/2021-TCU-Primeira Câmara, de minha relatoria.
3. Todos os três interessados, cujos atos ora são examinados, inativaram-se no cargo de Professor do Ensino Básico, Técnico e Tecnológico com dedicação exclusiva e com fundamento no art. 6º da Emenda Constitucional 41/2003.
4. O sr. Enivaldo de Oliveira e a sra. Ilda Wachtel de Chaves inativaram-se em 1º/9/2020; a sra. Ivanete Pequeno Viana, em 1º/6/2020.
5. O subitem 1.7.1 do Acórdão 2508/2021-TCU-Primeira Câmara determinou à então Sefip que verificasse a legalidade do pagamento da gratificação denominada "Retribuição por Titulação" (RT) aos srs. Enivaldo de Oliveira, Ilda Wachtel de Chaves e Ivanete Pequeno Viana - todos eles inativados no cargo de Professor do Ensino Básico, Técnico e Tecnológico -, inclusive quanto ao valor. 
6. Em nova instrução (pç. 30) , a unidade técnica manifestou-se pela ilegalidade das concessões. As das sras. Ilda Wachtel de Chaves e Ivanete Pequeno Viana, por receberem RT equivalente à de mestrado, apesar de terem obtido títulos de especialização. Já o ato de aposentadoria do sr. Enivaldo de Oliveira seria ilegal por receber RT equivalente à de doutorado, ao passo o formulário e-Pessoal veio acompanhado apenas de diploma de especialização fornecido, no ano de 2006, pelas Faculdades Integradas Jacarepaguá (FIJ) .
7. De mencionar que essa instituição privada é frequentemente utilizada por servidores da educação para obter titulação capaz de lhes assegurar pagamento de adicionais de qualificação ou retribuição por titulação.
8. No voto que fundamentou o Acórdão 1576/2022-TCU-Primeira Câmara, e então relator, Ministro-Substituto Augusto Sherman Cavalcanti, que atuou em minha substituição, dissentiu parcialmente dessa conclusão, uma vez que, em tese, seria possível atribuir-se ao servidor um RT superior ao título por ele obtido, em razão do reconhecimento, pela instituição à qual se encontrava vinculado, dos seus "saberes e competência".
9. Para maior clareza, transcrevo parcialmente a fundamentação daquela deliberação:
"5. Os servidores mencionados ocupam o cargo de Professor do Ensino Básico, Técnico e Tecnológico (EBTT) :
'Art. 17. Fica instituída a RT, devida ao docente integrante do Plano de Carreiras e Cargos de Magistério Federal em conformidade com a Carreira, cargo, classe, nível e titulação comprovada, nos valores e vigência estabelecidos no Anexo IV.
§ 1º A RT será considerada no cálculo dos proventos e das pensões, na forma dos regramentos de regime previdenciário aplicável a cada caso, desde que o certificado ou o título tenham sido obtidos anteriormente à data da inativação.
§ 2º Os valores referentes à RT não serão percebidos cumulativamente para diferentes titulações ou com quaisquer outras Retribuições por Titulação, adicionais ou gratificações de mesma natureza.
Art. 18. No caso dos ocupantes de cargos da Carreira de Magistério do Ensino Básico, Técnico e Tecnológico, para fins de percepção da RT, será considerada a equivalência da titulação exigida com o Reconhecimento de Saberes e Competências - RSC.
§ 1º O RSC de que trata o caput poderá ser concedido pela respectiva IFE de lotação do servidor em 3 (três) níveis:
I - RSC-I;
II - RSC-II; e
III - RSC-III.
§ 2º A equivalência do RSC com a titulação acadêmica, exclusivamente para fins de percepção da RT, ocorrerá da seguinte forma:
I - diploma de graduação somado ao RSC-I equivalerá à titulação de especialização;
II - certificado de pós-graduação lato sensu somado ao RSC-II equivalerá a mestrado; e
III - titulação de mestre somada ao RSC-III equivalerá a doutorado.
§ 3º Será criado o Conselho Permanente para Reconhecimento de Saberes e Competências no âmbito do Ministério da Educação, com a finalidade de estabelecer os procedimentos para a concessão do RSC.
§ 4º A composição do Conselho e suas competências serão estabelecidas em ato do Ministro da Educação.
§ 5º O Ministério da Defesa possuirá representação no Conselho de que trata o § 3º , na forma do ato previsto no § 4º .
Art. 19. Em nenhuma hipótese, o RSC poderá ser utilizado para fins de equiparação de titulação para cumprimento de requisitos para a promoção na Carreira.'
6. No que concerne aos docentes vinculados às Instituições Federais de Ensino (IFE) , a Resolução 1, de 20 de fevereiro de 2014, do Conselho Permanente para Reconhecimento de Saberes e Competências da Secretaria de Educação Profissional e Tecnologia estabeleceu (grifos acrescidos) :
'Art. 2º. Conceitua-se Reconhecimento de Saberes e Competências o processo de seleção pelo qual são reconhecidos os conhecimentos e habilidades desenvolvidos a partir da experiência individual e profissional, bem como no exercício das atividades realizadas no âmbito acadêmico, para efeito do disposto no artigo 18 da Lei nº 12.772, de 2012. §1º. Para fins de Reconhecimento de Saberes e Competências devem ser observados os seguintes perfis: 
a) RSC I - Reconhecimento das experiências individuais e profissionais, relativas às atividades de docência e/ou orientação, e/ou produção de ambientes de aprendizagem, e/ou gestão, e/ou formação complementar e deverão pontuar, preferencialmente, nas diretrizes relacionadas no inciso I, do art. 11, desta resolução. 
b) RSC II - Reconhecimento da participação em programas e projetos institucionais, participação em projetos de pesquisa, extensão e/ou inovação e deverão pontuar, preferencialmente, nas diretrizes relacionadas no inciso II, do art. 11, desta resolução. 
c) RSC III - Reconhecimento de destacada referência do professor, em programas e projetos institucionais e/ou de pesquisa, extensão e/ou inovação, na área de atuação e deverão pontuar, preferencialmente, nas diretrizes relacionadas no inciso III, do art. 11, desta resolução. 
§2º. A avaliação dos critérios que serão adotados pelas Instituições Federais de Ensino (IFE) para contemplar as diretrizes propostas na alínea 'c' do Inciso I e na alínea 'a' do inciso II do art. 11, desta Resolução, deverá ser baseada nas atividades de docência e de orientações, e esses critérios deverão ser avaliados, obrigatoriamente, em todos os níveis.
[...]
Art. 3º. O processo avaliativo para a concessão do Reconhecimento de Saberes e Competências aos docentes da Carreira do Magistério do Ensino Básico, Técnico e Tecnológico, será de responsabilidade de Comissão Especial, constituída no âmbito de cada IFE, observados os pressupostos e as diretrizes, constantes nesta Resolução e no regulamento de cada IFE [...].'
7. No caso de professores oriundos dos ex-Territórios, não vinculados a nenhuma instituição federal de ensino superior, houve a edição da Portaria Interministerial 6, de 29 de setembro de 2017, assinada em conjunto pelos Ministérios da Educação e do Planejamento (extinto) .
8. De acordo com o regulamento aprovado pela mencionada portaria, a competência para a condução do processo de avaliação, nesses casos, é das Comissões Permanentes de Pessoal Docente (CPPD) das Superintendências de Administração do MP no Amapá, em Rondônia e em Roraima, consoante art. 3º daquele regulamento.
9. Diferentemente do que ocorre com a avaliação dos docentes das IFE, às quais foi concedida competência para regulamentar a avaliação, observados parâmetros essenciais fixados na lei e na Resolução 1/2014 do Conselho Permanente para Reconhecimento de Saberes e Competências da Secretaria de Educação Profissional e Tecnologia, as então Superintendências do Ministério do Planejamento deveriam observar os requisitos estabelecidos na detalhada Portaria Interministerial 6/2017, cujo Anexo VI reproduzo em parte:
'ANEXO VI
NÍVEL RSC II
9) Orientação ao corpo discente em atividades de ensino, extensão, pesquisa e inovação.
[...]
10) Participação no desenvolvimento de protótipos, depósitos e/ou registros de propriedade intelectual.
[...]
11) Participação em grupos de trabalho e/ou oficinas institucionais.
[...]
12) Participação no desenvolvimento de projetos de interesse institucional, de ensino, pesquisa, extensão e/ou inovação.
[...]
13) Participação no desenvolvimento de projetos e/ou práticas pedagógicas de reconhecida relevância.
[...]
14) Organização de eventos científicos, tecnológicos, esportivos, sociais e/ou culturais.
Estão incluídas nos eventos científicos, tecnológicos esportivos, sociais e/ou culturais todas as atividades anteriores ou posteriores ao ingresso do servidor na instituição, internas ou externas à instituição.
[...]
15) Outras graduações, na área de interesse, além daquela que o habilita e define o nível de RSC pretendido, no âmbito do plano de qualificação profissional.
a) Especialização (curso de pós-graduação lato sensu, com duração mínima de 360 horas) - a comprovação se dará mediante apresentação de certificado ou declaração do curso.
NÍVEL RSC III
16) Desenvolvimento, produção e transferência de tecnologias.
[...]
17) Desenvolvimento de pesquisas e aplicação de métodos e tecnologias educacionais que proporcionem interdisciplinaridade e a integração de conteúdos acadêmicos na educação profissional e tecnológica ou na educação básica.
[...]
18) Desenvolvimento de pesquisas e atividades de extensão que proporcionem a articulação institucional com os arranjos sociais, culturais e produtivos.
[...]
19) Atuação em projetos e/ou atividades em parceria com outras instituições.
[...]
20) Atuação em atividades de assistência técnica nacional e/ou internacional.
[...]
21) Outras pós-graduações, na área de interesse, além daquela que o habilita e define o nível de RSC pretendido, no âmbito do plano de qualificação profissional.
a) 2o Mestrado (curso de pós-graduação stricto sensu) - a comprovação se dará mediante apresentação de diploma ou declaração de conclusão definitiva do mestrado.
22) Produção acadêmica e/ou tecnológica, nas atividades de ensino, pesquisa, extensão e/ou inovação.
[...]'
10. Assim, considerando a redação do § 2º do art. 18 da Lei 12.772/2012 e o item 22, 'a', do Anexo 6 da Portaria Interministerial 6/2017, somente faria jus a RT de doutorado o portador de título de mestre que tiver obtido o RSC III.
11. Contudo, somente foi apresentado o certificado de especialização em psicopedagogia do sr. Enivaldo de Oliveira fornecido pelas Faculdades Integradas Jacarepaguá (fl. 6 da pç. 26) , localizada em outro estado da federação (Rio de Janeiro) .
12. Pelo que se verifica no Siape, a concessão do RSC III para o interessado ocorreu em novembro de 2019, cerca de dez meses antes de sua aposentação, ocorrida em setembro de 2020.
13. Diversas são as situações das sras. Ilda Wachtel de Chaves e Ivanete Pequeno Viana, uma vez que o título de especialização, juntamente com outros requisitos a serem verificados pela CPPD da Superintendência do antigo Ministério do Planejamento, Orçamento e Gestão, poderia habilitá-las à percepção do RT de mestrado.
14. Nada obstante, o fato de o RSC dos docentes dos ex-Territórios ser atribuição de órgão de vocação nitidamente administrativa requer um exame mais cuidadoso por parte desta Corte, motivo pelo qual proporei a realização de diligência junto ao órgão de origem para que faça juntar os autos dos processos administrativos constituídos para fins de concessão da RT aos interessados a estes autos, inclusive para o sr. Enivaldo de Oliveira.
15. Deverá ser esclarecido na diligência, outrossim, se houve concessão de licença ao sr. Enivaldo de Oliveira para frequentar o curso de especialização no período de 11/7/2005 a 29/4/2006."   
10. O Acórdão 1576/2022-TCU-Primeira Câmara conteve as seguintes determinações:
"9.2. determinar ao Departamento de Centralização de Serviços de Inativos e Pensionistas do Ministério da Economia que adote as seguintes providências:
9.2.1. encaminhe a este Tribunal, no prazo de trinta dias, cópia dos processos de reconhecimento de saberes e competência e de concessão de retribuição de titulação dos servidores de que cuidam estes autos, em especial, se houver, o certificado de conclusão de mestrado por parte do servidor Enivaldo de Oliveira; 
9.3.2. esclareça se houve afastamento do servidor Enivaldo de Oliveira para frequentar o curso de especialização a que se refere o certificado juntado à fl. 6 da peça 26 e, em caso negativo, esclareça como foi possível a obtenção daquela certificação."
11. Realizada a diligência, foram encaminhados os autos dos processos de reconhecimento de saberes e competências no âmbito das Superintendências Regionais do antigo Ministério do Planejamento, nos quais os órgãos exercem papel de meros verificadoros dos documentos encaminhados. Não há exame crítico das informações constantes das documentações. 
12. No tocante ao sr. Enivaldo Oliveira, foi informado que "não foi localizado processo protocolizado de afastamento" do servidor para frequentar curso de mestrado.
13. A unidade técnica e o MPTCU propuseram a legalidade e o registro dos atos de interesse das servidoras Ilda Wachtel de Chaves e Ivanete Pequeno Viana, com base nos processos de reconhecimento de saberes e competências (RSC II) e nos diplomas de especialização fornecidos, respectivamente, pela Universidade Federal de Rondônia (Unir) e Universidade Castelo Branco, que, apesar de estar localizada no estado do Rio de Janeiro, teria oferecido curso de Gestão Escolar no município de Rio Velho, de 2/12/2006 a 2/11/2007.
14. De modo diverso, os pareceres foram pela ilegalidade e negativa de registro do ato de aposentadoria do sr. Enivaldo de Oliveira, recebedor de RT de doutor. Isso porque o interessado, para lograr essa gratificação, apresentou, além do certificado de especialização anexado ao formulário e-Pessoal, diploma de mestrado em educação ("Master en Ciencias de la Educacion") obtido na Universidad Tecnológica Intercontinental, de Assunção, Paraguai, no ano de 2011 (fl. 144 e seguintes da peça 45) . O curso teria sido frequentado nos anos de 2009 a 2011.
15. O diploma apresentado foi reconhecido pela Universidade de Uberaba (privada) no ano de 2019.
16. Os pareceres pela ilegalidade decorrem da inexistência de afastamento regular do servidor para cursar a pós-graduação stricto sensu, consoante informação contida na fl. 2 da peça 45, prestada pela Divisão de Pessoal no Ex-Território Federal de Rondônia (DIGEP-RO) . Nada foi dito sobre a existência de afastamento para frequentar curso de especialização em outra unidade da federação.
17. Acolho as conclusões a que chegaram os pareceres. A menos que sejam trazidos novos elementos capazes de demonstrar que o sr. Enivaldo de Oliveira se afastou legalmente de suas atividades acadêmicas para frequentar o curso de mestrado no exterior, não há como conferir efeitos legais para o certificado apresentado. Também seria necessário demonstrar como logrou fazer curso de especialização nas FIJ: se houve afastamento ou se o curso, na década de 2000, foi realizado na modalidade "educação a distância".
18. Tendo em vista a natureza dos indícios de irregularidade no ato de inativação do servidor, com repercussões financeiras para a administração federal, entendo pertinente dar ciência desta deliberação à Polícia Federal, para as ações de sua alçada.
Diante do exposto, VOTO por que o Tribunal adote a deliberação que ora submeto a este colegiado. 
TCU, Sala das Sessões, em 16 de maio de 2023.
BENJAMIN ZYMLER 
Relator